【裁判字號】    99,上易,420
【裁判日期】    991207
【裁判案由】    損害賠償
【裁判全文】
臺灣高等法院臺中分院民事判決         99年度上易字第420號
上  訴  人  劉香蘭
            張進財
兼上列二人共同
訴訟代理人  張閔智
被 上 訴人  李淑芬
            張家銘
上列當事人間請求損害賠償事件，上訴人對於中華民國99年9月7
日臺灣臺中地方法院99年度訴字第1387號第一審判決提起上訴，
本院於99年11月23日言詞辯論終結，判決如下：
    主  文
上訴駁回。
第二審訴訟費用由上訴人負擔。
    事實及理由
一、被上訴人方面
(一)、被上訴人2人於原審起訴主張：上訴人劉香蘭、張進財為夫
    妻、張閔智為其等之兒子，3人均係臺中縣沙鹿鎮○○街92
    號旁市場內之攤商，而被上訴人張家銘亦位在同一市場內擺
    攤販賣水果。民國98年9月9日上午7時30分許，被上訴人張
    家銘駕車欲離開市場返家時，倒車不慎擦撞上訴人張閔智之
    攤位，被上訴人張家銘不以為意逕行駛離現場，上訴人張閔
    智因而不滿，打電話給其父母即上訴人劉香蘭、張進財告知
    上情，上訴人3人旋即一同前往被上訴人張家銘之攤位向被
    上訴人張家銘之配偶即被上訴人李淑芬叫囂，並共同毆打、
    以水果丟擲被上訴人李淑芬，致被上訴人李淑芬受有頭部外
    傷合併腦震盪、頸部、背部挫傷等傷害。嗣被上訴人張家銘
    經市場攤商電話告知趕回市場，上訴人3人即又動手毆打被
    上訴人張家銘，並動手打翻被上訴人張家銘水果攤上之水果
    ，致被上訴人張家銘受有左額血腫、身體擦傷等傷害、水果
    受損。上訴人3人前揭共同傷害、毀損行為，業經檢察官聲
    請簡易處刑，並經臺中地院99年度沙簡字第132號刑事判決
    有罪在案，上訴人3人自應連帶負損害賠償責任。茲被上訴
    人李淑芬因上訴人3人上開共同侵權行為因而支出醫療費用
    新台幣（下同）1萬元、工作損失40萬元，並請求賠償慰撫
    金100萬元；被上訴人張家銘亦因而支出醫療費用1,000元、
    水果損失3萬元，並請求賠償慰撫金10萬元，為此，爰依民
    法第184條第1項前段、第185條第1項前段、第193條第1項、
    第195條第1項前段共同侵權行為之法律關係，提起本訴，並
    聲明求為判命上訴人劉香蘭、張進財、張閔智應連帶給付被
    上訴人李淑芬141萬元；連帶給付被上訴人張家銘13萬1,000
    元；及均自附帶民事起訴狀繕本送達之翌日起至清償日止，
    按年息5%計付利息之判決等語。並均陳明願供擔保以宣告假
    執行。
(二)、被上訴人於本院補充陳述：事實早已明確，且每項均有據可
    查，另上訴人對刑事第一審簡易判決上訴之部分，業經臺中
    地方地院以99年度沙簡上字第566號判決駁回確定等語。
二、上訴人方面
(一)、上訴人3人則以：上訴人張進財、張閔智均未傷害被上訴人
    李淑芬，被上訴人李淑芬所受之傷害係因與上訴人劉香蘭相
    互拉扯跌倒所致，其對於傷害之發生與有過失。況被上訴人
    李淑芬並未因傷住院，亦未因傷無法行動、工作，其所提出
    之「每月營業紀錄明細表」之營業紀錄則與本案無關，並否
    認該文書之真正，另被上訴人李淑芬所請求之慰撫金亦過高
    。再者，上訴人3人亦未傷害被上訴人張家銘，如因上訴人3
    人之行為致被上訴人張家銘受傷，也是因被上訴人張家銘毆
    打上訴人劉香蘭，上訴人張進財、張閔智見狀為保護上訴人
    劉香蘭而阻止所致，被上訴人張家銘就其所受之傷害亦與有
    過失，況其慰撫金請求之金額亦過高等語，資為抗辯。
(二)、於本院補充抗辯：
  1.本案係肇因於被上訴人張家銘駕駛自小貨車撞損上訴人劉香
    蘭及張進財之攤位，且被上訴人張家銘迄今未曾有任何歉意
    或賠償，而上訴人劉香蘭於事發時並無任何傷人之故意或舉
    動，實係被上訴人李淑芬動手毆打上訴人劉香蘭，劉香蘭出
    手阻擋而發生拉扯。是本件自始至終均係被上訴人李淑芬與
    上訴人劉香蘭2人間之拉扯，上訴人張進財及張閔智均係單
    方面拉住上訴人劉香蘭，避免其等擴大爭執，期間未曾與被
    上訴人李淑芬有任何身體上之接觸，遑論有傷害被上訴人李
    淑芳之行為。故被上訴人李淑芬對上訴人張進財、張閔智等
    2人之請求，顯無理由。
  2.再上訴人劉蘭香雖有與被上訴人李淑芬發生互相拉扯之行為
    ，但劉香蘭亦因被上訴人李淑芬之毆打拉扯受有嚴重挫擦傷
    ，頭部亦受到撞擊而暈眩。是被上訴人李淑芬所受傷害卻係
    因兩人拉扯間跌倒在地所致，則李淑芬對於本件傷害確實與
    有過失，依民法第217條規定，應減輕或免除賠償金額。況
    李淑芬所受傷害僅係輕微挫擦傷，且早已痊癒，故原審關於
    被上訴人李淑芬精神慰撫金之認定，顯然過高。又上訴人劉
    香蘭所受傷害與被上訴人李淑芬大同小異，兩人所得請求之
    精神損害賠償金額亦應相同，爰向被上訴人李淑芬就兩人間
    互負之精神損害賠償債務為抵銷之意思表示等語。
三、原審經審酌兩造所提出之攻擊防禦方法後，認被上訴人李淑
    芬、張家銘依侵權行為損害賠償請求權，請求上訴人劉香蘭
    、張進財、張閔智連帶給付被上訴人李淑芬7萬元、被上訴
    人張家銘1萬1,000元，及上訴人劉香蘭、張閔智連帶給付被
    上訴人張家銘1萬元，並均自起訴狀繕本送達之翌日（上訴
    人劉香蘭、張閔智為99年3月10日，上訴人張進財為99年3月
    5日）起，至清償日止，按年息5%計算之利息，於法有據，
    因而判令如原審判決主文第1項所示。被上訴人其餘請求則
    予以駁回。並就被上訴人上開勝訴部分，分別依職權及依聲
    請為附條件之假執行及免為假執行之宣告。上訴人劉香蘭、
    張進財、張閔智對於原審上開判決結果不利於己之部分聲明
    不服，提起上訴（其餘原審判決被上訴人敗訴部分，未據被
    上訴人聲明不服均已告確定），求為：(一)原判決不利於上訴
    人部分廢棄。(二)前開廢棄部分，被上訴人在第一審之訴駁回
    。(三)訴訟費用由被上訴人負擔。被上訴人則均答辯聲明：上
    訴駁回。
四、經原審整理兩造不爭執之事項（見原審訴字卷第39頁）：
(一)、上訴人劉香蘭、張進財、張閔智均為臺中縣沙鹿鎮○○街92
    號旁市場內之攤商，於98年9月9日上午因被上訴人張家銘駕
    車擦撞攤位之事，與被上訴人李淑芬、被上訴人張家銘發生
    爭執。
(二)、被上訴人李淑芬於上開爭執後受有頭部外傷、合併腦震盪、
    頸部背部挫傷。被上訴人張家銘受有左額血腫、身體擦傷。
    被上訴人張家銘的水果翻落在地受有損害。
(三)、被上訴人李淑芬因開前傷害支出醫藥費用10,000元、被上訴
    人張家銘醫藥費用1,000元。
(四)、被上訴人張家銘水果損失10,000元。
(五)、被上訴人李淑芬高職畢、美容師。被上訴人張家銘專畢，在
    市場賣水果。上訴人張閔智明道大學今年剛畢業，當時是回
    來幫媽媽工作賺學費。上訴人劉香蘭高中畢，上訴人張進財
    國小畢，均是市場的攤商。
五、得心證之理由
(一)、本件被上訴人經合法通知，未於言詞辯論期日到場，核無民
    事訴訟法第386條所列各款情形，此部分爰依上訴人之聲請
    ，由其一造辯論而為判決，合先敘明。
(二)、本件被上訴人起訴主張：上訴人劉香蘭、張進財、張閔智於
    前記時、地，共同傷害被上訴人李淑芬及張家銘；及在糾紛
    中上訴人劉香蘭、張閔智以水果丟上訴人李淑芬，上訴人劉
    香蘭並將被上訴人張家銘攤上水果打翻，而毀損被上訴人張
    家銘之水果等各節，業據被上訴人於原審提出童綜合醫院及
    光田綜合醫院診斷證明書為憑，並經臺灣臺中地方法院檢察
    署檢察官提起公訴，嗣經原審法院沙鹿簡易庭以劉香蘭、張
    進財、張閔智共同傷害被上訴人，另上訴人劉香蘭毀損水果
    涉犯毀損他人財物罪，張閔智則係丟擲水果之行為，同時觸
    犯傷害及毀損罪，為想像競合犯，應從一重之傷害罪處斷，
    而分別依99年沙簡字第132號刑事判決判處劉香蘭、張進財
    、張閔智有期徒刑三月，上訴人劉香蘭毀損他人物品罪，處
    拘役三十日，上訴人雖不服提起上訴，但業經原審法院99年
    沙簡上字第566號判決駁回其上訴確定，此有臺灣臺中地方
    法院檢察署檢察官簡易處刑聲請書及前開各判決附於本院卷
    可稽（附民卷第12頁、本院卷第22-26頁），上訴人於本院
    對前開刑事判決之認定復均不爭執，上訴人等空言否認上情
    ，自非可採。本件上訴人三人共同傷害被上訴人，及上訴人
    張閔智、劉香蘭二人共同毀損水果之不法行為已足認定。至
    於被上訴人張家銘主張上訴人張進財應負毀損水果之共同侵
    權行為責任一節，因張進財否認有何毀損水果之情，上開刑
    事案件中亦未認定上訴人張進財毀損被上訴人張家銘之水果
    ，復未經被上訴人張家銘舉證以實其說，此部分即難採信。
(三)、按因故意或過失，不法侵害他人之權利者，負損害賠償責任
    ，民法第184條第1項前段定有明文。同法第185條第1項規定
    ：「數人共同不法侵害他人之權利者，連帶負損害賠償責任
    ；不能知其中孰為加害人者，亦同」。經查，本件上訴人劉
    香蘭、張閔智二人共同毀損張家銘水果之部分，係非法侵害
    被上訴人張家銘之財物，被上訴人張家銘既受有相當於1萬
    元水果毀損之損失，則被上訴人張家銘因此請求此部分1萬
    元之損失自屬有理由，應予准許。再查，上訴人三人既有共
    同傷害致被上訴人二人受傷之情，被上訴人乃本於侵權行為
    之法律關係請求其三人應連帶賠償被上訴人因此支出之醫藥
    費及精神慰撫金，亦屬正當。上訴人雖又抗辯：對方亦有毆
    打渠等，被上訴人亦與有過失云云。然被上訴人縱亦有毆打
    上訴人之情，亦屬另一之侵權行為，並無民法第217條過失
    相抵原則之適用。上訴人另又主張：被上訴人李淑芬所之受
    傷害係因與上訴人劉香蘭相互拉扯跌倒所致，或上訴人等為
    阻止被上訴人張家銘毆打上訴人劉香蘭而造成被上訴人張家
    銘之傷害等各節，即使為真，亦屬混亂中相互攻擊之侵權行
    為，並無民法第217條規定之適用，上訴人等主張應減輕或
    免除賠償金額，尚非可採。次按，上訴人雖又以上訴人劉香
    蘭亦有受傷，其傷勢與李淑芬大同小異，兩人所得請求之精
    神慰撫金應相當，據此主張：依99.10.7.上訴狀繕本之送達
    為抵銷之意思表示。然「因故意侵權行為而負擔之債，其債
    務人不得主張抵銷」，民法第339條定有明文。本件上訴人
    既無法舉證證明劉香蘭有何受傷及支出醫藥費之情，空言伊
    所受之傷害，傷勢與李淑芬相當，已無可採，況上訴人於本
    案係因故意侵權行為而負擔之債，依前開條文規定，自不得
    主張抵銷，上訴人前開抗辯洵屬無稽。
(四)、至於被上訴人李淑芬及張家銘受傷部分，得請求之各項金額
    各如下：
  1.按被上訴人李淑芬及張家銘因傷分別支出醫藥費10,000元及
    1,000元，此為兩造所不爭執，是其二人此部分之請求，自
    應准許。
  2.慰撫金：按精神慰藉金之賠償，其核給之標準，須斟酌雙方
    之身分、資力與加害程度及其他各種情形核定相當之數額。
    所謂「相當」，應以實際加害情形與其名譽影響是否重大及
    被害人之身分、地位與加害人之經濟情況等關係定之。本院
    因之斟酌：被上訴人李淑芬高職畢、張家銘專科畢業，上訴
    人張閔智甫自大學畢業，上訴人劉香蘭為高中畢，上訴人張
    進財國小畢，又被上訴人張家銘及上訴人均是市場之攤商，
    李淑芬則為美容師，另張家銘、李淑芬二人所受之傷害傷勢
    並非嚴重，且所受之傷害分別為挫擦傷、血腫等傷害，對於
    日常生活影響之程度不大，另本院依職權調取之兩造稅務電
    子閘門財產調件明細表顯示：上訴人三人名下均無不動產，
    上訴人張閔智98年度之薪資所得為136,235元、張進財名下
    有1990份之汽車一部、劉香蘭則有1990及2000份之汽車各一
    部，可見上訴人三人之經濟狀況並非寬裕，被上訴人張家銘
    名下則有土地及建物計七筆、另在郵局亦有利息所得，被上
    訴人李淑芬則除有土地及房屋外，另有股票投資在郵局有利
    息所得，上訴人於本院已表歉意及和解之意願，但因被上訴
    人未出庭致無法達成和解等一切情狀，認被上訴人李淑芬及
    張家銘得請求之精神慰撫金各以6萬元及1萬元為適當，逾此
    部分之金額以外之請求則屬過高，應予駁回。
六、綜上，被上訴人李淑芬、張家銘依侵權行為之法律關係，請
    求上訴人三人應連帶賠償：(一)被上訴人二人醫藥費用，其中
    李淑芬1萬元，張家銘1千元；(二)精神慰撫金，其中李淑芬6
    萬元，張家銘1萬元，合計李淑芬為7萬元，張家銘為1萬1千
    元，另就水果毀損部分，請求上訴人劉香蘭、張閔智二人連
    帶賠償張家銘10,000元暨均自起訴狀繕本送達之翌日（上訴
    人劉香蘭、張閔智為99年3月10日，上訴人張進財為99年3月
    5日）起至清償日止，按年息5%計算之利息，於法有據，應
    予准許。原審因之就上開金額部分為被上訴人勝訴之判決，
    並諭知因被上訴人勝訴部分之金額未逾1,500,000元，故依
    職權宣告假執行，並依上訴人所請，諭知相當擔保金額後為
    免為假執行之宣告，核其認事用法均無不合，上訴意旨仍執
    前詞求予將原判決廢棄改判，自屬無理由，應予駁回。
七、兩造其餘攻擊防禦方法，與本院判決結果不生影響，無逐一
    論列之必要，併此敘明。
據上論結：本件上訴為無理由，依民事訴訟法第四百六十三條、
第三百八十五條第一項前段、第四百四十九條第一項、第七十八
條，判決如主文。
中    華    民    國    99    年    12    月    7     日
                民事第二庭    審判長法  官  邱森樟
                                    法  官  翁芳靜
                                    法  官  謝說容
以上正本係照原本作成。
不得上訴。
                                    書記官  胡美娟
中    華    民    國    99    年    12    月    7     日
                                                      Ｓ

司法院資訊處製作；財團法人民間司法改革基金會備份。
